【裁判字號】    92,訴,202
【裁判日期】    920516
【裁判案由】    傷害致死
【裁判全文】
臺灣高雄地方法院刑事判決                          九十二年度訴字第二二號
    公  訴  人  臺灣高雄地方法院檢察署檢察官
    被      告  乙○○
右列被告因傷害致死案件，經檢察官提起公訴（九十一年度調偵字第六六六號），本
院判決如左：
    主  文
乙○○傷害人之身體，因而致人於死，處有期徒刑柒年。
    事  實
一、乙○○與許瑞益原係朋友關係，二人先於民國九十一年六月二十九日晚上十一時
    許，與友人黃生地、周宗甫在高雄縣林園鄉○○村○○○路四號群生金香舖前飲
    酒，席間乙○○、許瑞益二人因酒後發生口角爭執而互毆，經黃生地、周宗甫勸
    阻後始罷手離去。嗣乙○○騎乘機車經過高雄縣林園鄉○○村○○路○段七六五
    號許瑞益之住處前，遇到許瑞益，雙方又發生衝突，竟互萌傷害之犯意，許瑞益
    持刀子一把砍傷乙○○之右手臂，乙○○則隨地拾起木棍一支朝許瑞益頭部及身
    上毆打數下，許瑞益因此身體不支倒地，乙○○客觀上能預見木棍質地堅硬，持
    以揮擊之傷害力極大，以之擊打人之頭部，足以使人因而受傷，並因傷致死亡之
    結果，仍繼續毆打，致許瑞益受有鼻部、臉部挫傷一‧五×一公分、一‧五×○
    ‧五公分、一×○‧五公分、右前臂瘀青血腫十一×二公分、七×四公分、右側
    下腹部瘀青六×二公分、左下肢瘀青二×五×○‧五公分、後背部瘀青九×四公
    分、十五×三公分、頭後枕部裂傷十二×三一公分等傷害，適黃生地、周宗甫二
    人因不放心趕到現場，發現上情乃上前阻止，乙○○始罷手，黃生地、周宗甫並
    將許瑞益送往高雄縣林園鄉健佑醫院急救，而於九十一年六月三十日自行出院返
    家，延至九十一年七月十日下午五時四十分許，在其住處因頭部鈍器傷導致蜘蛛
    網膜下出血及多重腦挫傷而不治死亡。
二、案經許瑞益之妻甲○○告訴及高雄縣警察局林園分局報請臺灣高雄地方法院檢察
    署檢察官偵查起訴。
    理  由
一、訊之被告乙○○固坦承確有於右揭時、地，因與被害人許瑞益爭執，持木棍毆打
    打許瑞益之事實不諱，惟辯稱：當天我們在群生金香鋪喝酒，有口角，因許瑞益
    有喝酒，一直要我喝酒，我拒絕，後來他回家，我也要回家，經過他家門口，他
    看到我便叫住我，他拿一支長長的刀子砍我右手臂，又要追殺我，我看到旁邊的
    木棍，就拿起來擋，我也不知道打到他哪裡，後來，他太太甲○○出來，因我要
    擋許瑞益，所以才會打到他太太，我不曉得許瑞益會因此死亡，我是要防衛云云
    。
二、惟查：
（一）被告確有於右揭時、地與許瑞益發生口角爭執，進而互毆，並持木棍毆打許瑞
      益，致許瑞益受有上開傷害之事實，業據被告於警訊時陳稱：我騎機車經過許
      瑞益他家時，許瑞益叫我，我就停車，他就不分青紅皂白持類似鐮刀之刀械往
      我身上砍，我閃過第一次‧‧我為求自保，隨地撿起木棍，防衛我安全並反擊
      ，因我右手臂一直流血，直到右手麻痺無力且許瑞益也坐在地上不動等語（九
      十一年七月十一日警訊筆錄），證人即許瑞益之妻甲○○於警、偵訊及本院審
      理中均證稱：當天他回來臉上有擦傷，說在外面與乙○○發生口角打架，隨即
      在屋外等人，過一會兒我看見乙○○以拳頭打許瑞益，許瑞益不敵，逃到圍牆
      內，乙○○不停的追打許瑞益，並持棍子繼續追打許瑞益，許瑞益逃到圍牆外
      ，乙○○還是不停手對他猛打，直到許瑞益不支倒在圍牆外，頭上已經有流血
      ，我過去擋乙○○時，還被乙○○打了二下，黃生地、周宗甫二人前來勸架，
      乙○○看到許瑞益倒地才離開等語在卷（九十一年七月十日警訊筆錄、九十一
      年度相字第一○八二號卷第十五、十六頁、本院九十二年二月十日訊問筆錄）
      ，另證人周宗甫於警、偵訊及本院訊問時證稱：在九十一年六月二十九日晚上
      十一時，乙○○與許瑞益在高雄縣林園鄉○○○路四號群生金香鋪喝酒，不知
      何故發生口角後，他們二人就各自離開了，許瑞益騎機車回家，乙○○也騎機
      車與許瑞益同方向騎去，過了十分鐘我不放心，就與黃生地一同騎機車去許瑞
      益家中看看，到許瑞益家門前，遠遠就看到乙○○與許瑞益二人都有拿東西在
      互打，我看到乙○○右手臂流血，許瑞益頭部也受傷流血，我到現場時，許瑞
      益就坐在地上，甲○○就拜託我與黃生地載許瑞益去醫院就醫等語在卷（九十
      一年七月十日警訊筆錄、九十一年度相字第一○八二號卷第二十六、二十七頁
      、本院九十二年二月十日訊問筆錄），證人黃生地於警、偵訊及本院訊問時亦
      證稱：於九十一年六月二十九日晚上十一時，乙○○與許瑞益在高雄縣林園鄉
      ○○○路四號群生金香鋪喝酒、口角後，乙○○與許瑞益就各自回家，沒多久
      ，我與周宗甫共騎一部機車要去看許瑞益，我們到許瑞益家門前的路口，就看
      到乙○○與許瑞益又打起架，乙○○與許瑞益二人全身都流血，且許瑞益已躺
      在地上全身都是血，我與周宗甫上前勸架，並合力將許瑞益送林園鄉建佑醫院
      治療等語在卷（九十一年七月十日警訊筆錄、九十一年度相字第一○八二號卷
      第二十七、二十八頁、本院九十二年二月十日訊問筆錄），互核乙○○與甲○
      ○、黃生地、周宗甫所陳述就乙○○與許瑞益在許瑞益家門前互毆，乙○○並
      持棍子毆打許瑞益等情節均相符合，自可採為認定事實之依據。許瑞益確係因
      本件事故，因而受有鼻部、臉部挫傷一‧五×一公分、一‧五×○‧五公分、
      一×○‧五公分、右前臂瘀青血腫十一×二公分、七×四公分、右側下腹部瘀
      青六×二公分、左下肢瘀青二×五×○‧五公分、後背部瘀青九×四公分、十
      五×三公分、頭後枕部裂傷十二×三一公分等傷害，亦有許瑞益於九十一年六
      月三十日至健佑醫院就診之診斷證明書、急診紀錄單、輸血紀錄單、拒絕切結
      書等各一份在偵卷可證，被告確有持棍子毆打許瑞益致其受有前開傷害，堪以
      認定。被告乙○○雖受有右前臂十公分切割傷，有驗傷診斷書一紙附警卷可按
      ，並以前揭情詞置辯，惟按正當防衛必須對於現在不法之侵害始得為之，侵害
      業已過去，即無正當防衛可言，至彼此互毆，又必以一方初無傷人之行為，因
      排除對方不法之侵害而加以還擊，始得以正當防衛論，故侵害已過去後之報復
      行為，與無從分別何方為不法侵害之互毆行為，均不得主張防衛權（最高法院
      三十年上字第一○四○號判例參照）。被告乙○○係與許瑞益酒後口角爭執，
      許瑞益返家後，乙○○尾隨至許瑞益住處，持木棍毆打許瑞益，並不斷追打許
      瑞益，至許瑞益倒地後，黃生地、周宗甫趕至現場始罷手，被告乙○○與許瑞
      益顯係彼此互毆，且於許瑞益已無法反擊時，被告乙○○仍持續毆打至倒地為
      止，被告自不得主張防衛權，其前開所辯，與證人黃生地、周宗甫、甲○○之
      證述不符，顯係事後卸責之詞，不足採取。
（二）次查，本件被害人許瑞益經送往高雄縣林園鄉健佑醫院急救，而於九十一年六
      月三十日自行出院返家，延至九十一年七月十日下午五時四十分許，在其住處
      因頭部鈍器傷導致蜘蛛網膜下出血及多重腦挫傷而不治死亡一節，業經臺灣高
      雄地方法院檢察署檢察官督同法醫師複驗及解剖發現：１、外傷部分：頭部、
      胸腹部有鈍器傷。２、屍體解剖所見：頭部經剖開，額部、頂部、顳部及枕部
      頭皮下均有皮下出血現象，帽狀腱膜下有出血現象，眼球內有出血現象，外骨
      膜與硬膜打開，頭顱骨無骨折現象。腦內無硬膜下出血，有瀰漫性蜘蛛網膜下
      出血現象，出血量約六十CC。‧‧腦部有出血現象，有腦挫傷現象。３、對死
      因之看法：身體外表檢查有多重鈍力傷痕跡，其致死創傷為頭部鈍器傷。因頭
      部鈍器傷導致蜘蛛網膜下出血及多重腦挫傷而死亡，並有台灣高雄地方法院檢
      察署勘驗筆錄、相驗屍體證明書、法醫師複驗解剖紀錄報告及相驗屍體照片附
      卷可稽。
（三）按刑法第二百七十七條第二項傷害致人於死罪，係因犯傷害罪致發生一定結果
      所為加重其刑之規定，而加重結果犯既以行為人以「能預見」其結果之發生為
      要件，而所謂「能預見」乃指客觀情形而言，與主觀上有無預見之情形不同。
      刑法上傷害致死罪係結果犯（最高法院四十七年台上字第九二○號判例參照）
      。查被告乙○○於上開時、地因與被害人許瑞益酒後發生口角、爭執，而尾隨
至許瑞益之住處，持木棍毆打許瑞益頭部、臉部、右下腹部及左下肢等部位之
      事實，已如前述，而被告乙○○與許瑞益原係朋友關係，平日相處和睦，經常
      一起飲酒，素無仇隙等情，亦據證人黃生地、周宗甫分別於警訊中陳明，且於
      黃生地、周宗甫抵達現場後，被告即停止毆打許瑞益，由黃生地、周宗甫二人
      將許瑞益送醫治療，被告並無追殺之意圖，足見被告於毆打許瑞益時，係基於
      普通傷害之犯意，並無置許瑞益於死地之故意及預見，應堪認定，而頭部為人
      身之要害，以質地堅硬之木棍猛力毆打人之頭部及其餘部位，對人之身體足以
      造成傷害，並有發生死亡結果之可能，被告乙○○對此結果，在客觀情形上應
      屬能預見，仍持木棍毆打被害人頭部等部位，造成許瑞益因頭部鈍器傷導致蜘
      蛛網膜下出血及多重腦挫傷，經送醫治療，延至九十一年七月十日不治死亡，
      是被告乙○○之傷害行為與被害人死亡結果間，具有相當因果關係，自應負加
      重結果之責任。
三、核被告乙○○所為，係犯刑法第二百七十七條第二項前段之傷害人之身體因而致
    人於死罪。爰審酌被告乙○○尚無前科，有台灣高等法院被告全國前案紀錄表及
    臺灣高雄地方法院檢察署刑案資料查註紀錄表各一份在卷可稽，僅因與被害人許
    瑞益酒後爭執，竟萌傷害之犯意，持木棍與被害人許瑞益互毆，並終致被害人許
    瑞益死亡，造成無可挽救之遺憾，並使被害人許瑞益家屬痛失至親，且事後未與
    被害人之家屬達成民事和解，及與被害人原係朋友關係等一切情狀，量處如主文
    所示之刑，以資懲儆。
據上論斷，應依刑事訴訟法第二百九十九條第一項前段，刑法第二百七十七條第二項
前段，判決如主文。
本案經檢察官楊碧瑛到庭執行職務。
中      華      民      國      九十二      年      五    月    十六    日
                                  臺灣高雄地方法院刑事庭
                                      法  官    涂裕洪
右正本證明與原本無異。
如不服本判決，應於判決送達後十日內，向本院提出上訴狀。
                                      書記官    賴佳慧
中    華    民    國      九十二     年      五     月      二十      日
刑法第二百七十七條：
傷害人之身體或健康者，處三年以下有期徒刑、拘役或一千元以下罰金。
犯前項之罪因而致人於死者，處無期徒刑或七年以上有期徒刑；致重傷者
，處三年以上十年以下有期徒刑。


司法院資訊處製作；財團法人民間司法改革基金會備份。
